【裁判字號】    95,財管,130
【裁判日期】    951117
【裁判案由】    選任遺產管理人
【裁判全文】
臺灣高雄地方法院民事裁定             95年度財管字第130號
聲  請  人  臺灣銀行股份有限公司
法定代理人  甲○○
代  理  人  丙○○
上聲請人聲請選任被繼承人乙○○之遺產管理人事件，本院裁定
如下：
  主  文
選任指定財政部國有財產局台灣南區辦事處為被繼承人乙○○（
男，民國○○年○ 月○ 日生，身分證統一編號：Ｚ000000000號）之
遺產管理人。
程序費用新臺幣壹仟元由被繼承人乙○○之遺產負擔。
  理  由
一、按「繼承開始時，繼承人之有無不明者，由親屬會議於1 個
    月內選定遺產管理人，並將繼承開始及選定遺產管理人之事
    由，向法院報明」、「無親屬會議或親屬會議未於前條所定
    期限內選定遺產管理人者，利害關係人或檢察官，得聲請法
    院選任遺產管理人，並由法院依前項規定為公示催告」、又
    「先順序繼承人均拋棄其繼承權時，由次順序之繼承人繼承
    ，其次順序之繼承人有無不明或第四順序之繼承人均拋棄其
    繼承權者，準用關於無人承認繼承之規定」，民法第1177條
    、第1178條第2 項、第1176條第6 項分別定有明文。
二、聲請意旨略以：被繼承人乙○○於民國（下同）95年5 月13
    日死亡，其繼承人均拋棄繼承權，是否仍有應繼承之人不明
    ，而其親屬會議並未於一個月內選定遺產管理人，因聲請人
    係被繼承人之債權人，聲請人對上開遺產無法行使權利，為
    確保聲請人之權利，茲提出放款借據影本2 份及本院函為證
    ，請依法選任國有財產局臺灣南區辦事處或由被繼承人之子
    陳彥鳴擔任被繼承人之遺產管理人等語。
三、經查：(一)聲請人主張之前揭事實，業據聲請人提出被繼承人
    乙○○之除戶戶籍謄本、借據、本院家事庭95年度繼字第17
    32字第43074 函示陳儒賢、陳彥鳴、陳彥廷、陳宣宏、陳嘉
    財、陳姿伶、陳美柑、陳美花、陳文志拋棄被繼承人乙○○
    遺產之繼承准予備查意旨為證，核與本院依職權調取本院95
    年度繼字第1732、1795、1771號民事聲請拋棄繼承權卷宗核
    閱屬實。是揆諸首揭法條規定與說明，聲請人既為被繼承人
    乙○○之債權人，聲請人自應屬利害關係人無疑。(二)又被繼
    承人乙○○之繼承人，包括第一順位繼承人之陳彥鳴、陳彥
    廷、陳宣宏、陳儒賢；第二順位繼承人陳文忠；第三順位繼
    承人陳嘉財、陳姿伶、陳美柑、陳美花，均已依法拋棄繼承
    ，有上開拋棄繼承權卷宗附卷足憑；此外，復查無其他被繼
    承人乙○○之合法繼承人存在，則揆諸首揭法條之規定，被
    繼承人乙○○之遺產自應準用關於無人承認繼承之規定，而
    被繼承人乙○○之親屬會議並未於死亡發生之日起1 個月內
    選定遺產管理人呈報本院，是聲請人基於利害關係人之地位
    ，向本院聲請選任乙○○之遺產管理人，當屬有據。(三)本院
    審酌被繼承人乙○○前揭現存之合法繼承人既均已依法拋棄
    繼承，本無義務就被繼承人乙○○之遺產再為管理，且由渠
    等既已行使法律所賦予之拋棄繼承權，可知其等顯已不願再
    與被繼承人乙○○之遺產有何糾葛，況擔任遺產管理人，主
    要係彙整被繼承人之財產，踐行被繼承人債權、債務之確認
    ，將債權人債權、債務作適法合理之分配，並於有繼承人承
    認繼承時或遺產分配後尚有剩餘時，將遺產移交繼承人或國
    庫，且須熟悉相關法律程序，否則尚有稅捐相關法令之罰責
    ，實非被繼承人之一般親屬或其中受有高等教育之知識份子
    卻不具遺產管理相關知識之人必然可勝任，如強令無管理意
    願之被繼承人親屬擔任遺產管理人，不僅陷該任遺產管理之
    人稍有不慎即涉罰責，並徒惹民怨，是本院認前開拋棄繼承
    人均不適宜擔任本件遺產管理人。(四)又依民法第1185條之規
    定，無人繼承之遺產，於清償債權、交付遺贈物後，如有賸
    餘歸屬國庫，從而無人繼承之遺產若有賸餘，終歸國家所取
    得，凡此均由管理國有財產之機關處理無訛，惟如非經遺產
    管理程序即由遺產管理人完成清償債權並交付遺贈物等清算
    程序前，實無從知悉該遺產是否有賸餘，苟以繼承人均拋棄
    繼承推論該遺產無賸餘，不免擅斷，再參以無人繼承之遺產
    如有賸餘即歸國庫，而由職司國有財產管理之機關管理，如
    無賸餘則職司國有財產管理之機關即不願管理，兩相對照，
    顯與國家機關具有公益性質甚不相符。又職司國有財產管理
    之機關代為管理無人繼承之遺產所為支出雖係由納稅義務人
    共同承擔，惟國有財產管理之機關既有取自無人繼承，且無
    負債之遺產，又係國家機關，衡諸社會保險之概念，該支出
    實與社會公平正義無違，況該支出如由擔任遺產管理人之拋
    棄繼承人個人承擔，豈非更不公平，且所受教育又較高如此
    而已，並未獲得其他利益）？況國有財產管理之機關就遺產
    管理之相關法律程序亦相當熟悉，若擔任遺產管理人，不僅
    不致對其造成過重之負擔，且可使被繼承人乙○○之遺產儘
    速分配確定，稅捐機關儘早課得應收稅款，減少國家稅收之
    損失，兩相權衡，實難謂有何損害。故不論遺產有無賸餘，
    均與已拋棄繼承之人無涉，是職司國有財產管理之機關擔任
    該等遺產之遺產管理之人自屬適宜，而不應將此責任推由已
    與遺產無涉之拋棄繼承人負擔。綜上所述，本院認宜指定財
    政部國有財產局臺灣南區辦事處為被繼承人乙○○之遺產管
    理人。
四、依非訟事件法第157 條、第24條第1項，裁定如主文。
中    華    民    國    95    年    11    月    17    日
                  家事法庭法  官  楊智守
上為正本係照原本作成
如對本裁定抗告須於裁定送達後10日內向本院提出抗告狀
中    華    民    國    95    年    11    月    17    日
                          書記官  李憶如


司法院資訊處製作；財團法人民間司法改革基金會備份。
